Inventaris van het archief van de Artillerie-Instructie-Compagnie
Nationaal Archief, Den Haag
Artillerie-Instructie-Compagnie te Schoonhoven
Artillerie-Instructie-Compagnie
1862-1922
3393
5.30 meter; 89 inventarisnummers.
Nationaal Archief, Den Haag
Artillerie-instructie compagnie te Schoonhoven, 1862-1922
In 1862 werd door middel van een Koninklijk Besluit de Artillerie-instructie-compagnie in het leven geroepen om aan de toekomstige vraag naar onderofficieren en korporaals bij de artillerie te voldoen. Het gemeente-bestuur van Schoonhoven bood daarop huisvesting en oefenterreinen aan voor de op te richten opleidingsschool. De compagnie zou tot 1922 blijven functioneren. Het archief bevat ontvangen en minuten van verzonden (geheime) brieven en andere stukken, agenda's op deze correspondentie, kopie-rapporten, orderboeken en stukken betreffende praktische zaken, zoals oefeningen en vieringen.
Archiefvorming
Geschiedenis van de archiefvormer
Toen in het jaar 1862 het noodzakelijk bleek te zijn om maatregelen te nemen ter voorziening in de toekomst in de behoefte aan onderofficieren en korporaals bij het wapen der Artillerie, werd door de Minister van Oorlog op de begroting een post uitgetrokken van f. 50,000,- voor de bouw van een kazerne te Doesburg. In de 2de Kamer der Staten-Generaal werden hiertegen bezwaren aangevoerd, met het gevolg, dat die post niet werd toegestaan.
Door het gemeente-bestuur van Schoonhoven werd de Minister van Oorlog te kennen gegeven, dat het prijs zou stellen op vestiging van een op te richten opleidingsschool in hun gemeente. Dit bestuur nom op zich in de kortstmogelijke tijd in de huisvesting der op te richten artillerie-instructie-compagnie op een voor het Rijk kosteloze wijze te voorzien, Een voormalig arsenaal werd aanmerkelijk vergroot en tot kazerne ingericht en de nodige oefenterreinen gereed gemaakt.
Bij Koninklijk Besluit van 11 Mei 1862, no. 51 werd besloten tot oprichting van een afzonderlijke instructie-compagnie te Schoonhoven. Onder de naam van Artillerie-instructie-compagnie was zij een zelfstandig korps.
Tot commandant werd benoemd de kapitein J.C. Collard (Beschikking Minister van Oorlog, 16 Januari 1863, no. 47).
De eerste jongelingen werden tegen 19 Mei 1863 tot indienststelling opgeroepen. Ook konden jongelingen worden aangenomen, bestemd voor de dienst der artillerie in Oost-Indië.
Bij de opheffing der depôt-compagnieën in 1865 bij de drie regimenten vesting-artillerie, die voortaan elk uit 14 compagnieën zouden bestaan, hield de Artillerie-Instructie-Compagnie op een zelfstandig korps te zijn en werd als 14e compagnie ingedeeld bij het 2e regiment vesting-artillerie.
Toen in 1870 het leger gemobiliseerd werd tot handhaving onzer neutraliteit bij het uitbreken van de oorlog tussen Duitsland en Frankrijk, werd de compagnie enige tijd aan haar bestemming onttrokken, doordat zij geroepen werd om daaraan een werkzaam deel te nemen. De compagnie rukte 21 Juli op naar de vesting Naarden. Reeds de 19e September van dat jaar kwam zij weder in Schoonhoven terug.
In verband met het toenemend aantal jongelieden, dat in dienst trad met het doel om tot de officiersrang op te klimmen, werd in 1872 een verandering in de opleiding gebracht. In een afzonderlijke klasse werden zij geplaatst, waarbij aan enige officieren het onderricht in een of meer vakken werd opgedragen. Deze toestand werd bestendigd tot in 1877, toen, na de invoering der Wet van 30 Mei, houdende regeling van het onderwijs bij de Koninklijke Militaire Academie bepaald werd, dat bij de compagnie geen jongelingen meer mochten worden aangenomen, met het doel om daarbij voorbereidend onderwijs te ontvangen voor het toelatings-examen tot de wetenschappelijke cursus.
Bij de opheffing van het Regimentsverband bij de vesting-artillerie in 1878, werd de Artillerie-Instructie-Compagnie weer een zelfstandig korps onder de naam van Artillerie-Instructie-Compagnie. De naam van jongeling was reeds vervangen door die van volontair.
Bij de reorganisatie van het Wapen den Artillerie in 1881 werd naast de Artillerie-Instructie-Compagnie, die toen de naam kreeg van Instructie-Compagnie, een Instructie-Batterij opgericht, ten einde te voorzien in de behoefte aan kader, uitsluitend bij de bereden artillerie.
Hiermede ging een verandering van bestemming der Instructie-Compagnie gepaard, die nu niet moest dienen tot aankweking en opleiding van onder-officieren en korporaals voor het gehele wapen, maar uitsluitend strekken zou tot voorziening in kader voor de Vesting-Artillerie, Ponteniers en Torpedisten.
De opheffing geschiedde op 1 September 1922.
Geschiedenis van het archiefbeheer
De verwerving van het archief
De rechtstitel is (nog) onbekend
Inhoud en structuur van het archief
3.09
Aanwijzingen voor de gebruiker
Openbaarheidsbeperkingen
Volledig openbaar.
Materiële beperkingen
Aanvraaginstructie
Openbare archiefstukken kunnen online worden aangevraagd en gereserveerd. U kunt dit ook via de terminals in de studiezaal van het Nationaal Archief doen. Om te kunnen reserveren dient u de volgende stappen te volgen:
U maakt een profiel aan op www.gahetna.nl, en logt vervolgens in
Via de archiefinventaris (alleen de beschrijvingen met rode nummers) selecteert u het gewenste archiefstuk door op de knop 'Reserveren' te klikken
In het volgende scherm geeft u aan op welke dag u het archiefstuk wilt inzien
Indien u zich bevindt in de studiezaal en een tafelnummer heeft ontvangen kunt u dit nummer vermelden. Als u geen tafelnummer heeft kunt u tafelnummer 777 laten staan
Vervolgens bevestigt u uw reservering door deze te versturen.
Verwant materiaal
Beschikbaarheid van kopieën
Beschrijving van de series en archiefbestanddelen
- Ontvangen brieven en andere stukken., 1862 Maart 11-1884 December 31; 1-22; 22 pakken
  In no. 3 achterin aantekeningen Maandlijsten, 1867-1872. Aan ommezijde een lijst van aangestelde korporaals, 1863-1871 en een lijst van aspiranten, 1865-1866.
  - 1862, 1
  - 1864, 2
  - 1865, 3
  - 1866, 4
  - 1867, 5
  - 1868, 6
  - 1869, 7
  - 1870, 8
  - 1871, 9
  - 1872, 10
  - 1873, 11
  - 1874, 12
  - 1875, 13
  - 1876, 14
  - 1877, 15
  - 1878, 16
  - 1879, 17
  - 1880, 18
  - 1881, 19
  - 1882, 20
  - 1883, 21
  - 1884, 22
- Ontvangen en minuten van verzonden brieven, 1885-1914; 23-52; 30 pakken
  - 1885, 23
  - 1886, 24
  - 1887, 25
  - 1888, 26
  - 1889, 27
  - 1890, 28
  - 1891, 29
  - 1892, 30
  - 1893, 31
  - 1894, 32
  - 1895, 33
  - 1896, 34
  - 1897, 35
  - 1898, 36
  - 1899, 37
  - 1900, 38
  - 1901, 39
  - 1902, 40
  - 1903, 41
  - 1904, 42
  - 1905, 43
  - 1906, 44
  - 1907, 45
  - 1908, 46
  - 1909, 47
  - 1910, 48
  - 1911, 49
  - 1912, 50
  - 1913, 51
  - 1914, 52
- Ontvangen en minuten van verzonden brieven, 1914-1918; 53-56
  - 1914 Augustus-1917 December, 53; 1 pak
  - 1917 Juni-1917 December, 54; 1 pak
  - 1918 Januari-1918 Juni, 55
  - 1918 Juni-1918 December, 56
- Minuten van verzonden brieven, 1873-1884; 57-58; 2 pakken
  - 1873-1878, 57
  - 1879-1884, 58
- Ontvangen en minuten van verzonden geheime brieven, 1868-1918; 59-60; 2 pakken
  - 1868-1901, 59
  - 1902-1918, 60
    De jaren 1915-1916 en een gedeelte van 1917 ontbreken.
- Stukken betreffende practische oefeningen in de legerkampen, 1895-1911; 61-62; 2 pakken
  - 1895-1901, 61
  - 1902-1911, 62
    Het jaar 1905 ontbreekt.
- Copie-rapporten, uitgebracht naar aanleiding van requesten om overplaatsing, etc., 1893-1914; 63-65; 3 delen
  - 1893-1907, 63
  - 1907-1912, 64
  - 1912-1914, 65
- Orderboeken., 1863-1922; 66-75; 10 delen
  - 1863-1867, 66
  - 1867-1871, 67
  - 1871-1873, 68
  - 1873-1875, 69
  - 1875-1876, 70
  - 1876-1879, 71
  - 1879-1882, 72
  - 1882-1890, 73
  - 1891-1908, 74
  - 1908-1922, 75
- Stukken betreffende de feestelijke herdenking van het 25, 40 en 50-jarig bestaan van de Instructie-Compagnie, 1888, 1903, 1913; 76; 1 pak
- Agenda op de ontvangen brieven, 1863-1884; 77-78; 2 pakken
  - 1863-1873, 77
  - 1874-1884, 78
- Agenda op de verzonden brieven, 1883-1884; 79-80; 2 pakken
  - 1863-1872, 79
  - 1873-1884, 80
- Agenda op de ontvangen en verzonden brieven, 1885-1914; 81-88; 8 delen
  - 1885-1886, 81
  - 1887-1890, 82
  - 1891-1897, 83
  - 1898-1905, 84
  - 1906, 85
  - 1907, 86
  - 1908-1912, 87
  - 1912-1914, 88
- Agenda op de ontvangen en verzonden geheime brieven, 1868-1912; 89; 1 pak